臺灣臺北地方法院刑事判決　　　　　　　 96年度易字第351號
公　訴　人　臺灣臺北地方法院檢察署檢察官
被　　　告　丙○○
指定辯護人　甲○公設辯護人沈芳萍
上列被告因恐嚇案件，經檢察官聲請以簡易判決處刑（九十五年
度偵字第四三四五號），甲○受理後（受理案號為九十五年度簡
字第三五七一號），認不宜以簡易判決處刑，改依通常程序審理
，判決如下：
    主  文
丙○○無罪。
    理  由
一、聲請簡易判決處刑意旨略以：被告丙○○意圖為自己不法之
    所有，於民國九十四年十二月十九日二十一時許，將繕打之
    恐嚇信（內容為：老闆妳好，最近小哥我手頭比較緊，想跟
    您老人家借個四拾萬來用用，希望您往開一面，高抬貴手，
    贊助我，在這裡本爺先謝謝妳了，我十二月二十日星期二晚
    上會來跟您老人家收錢，到時沒收到錢，小哥我會很失望希
    望你佈個施當做作公德．．．天道企業小哥香腸丙○○上）
    及履歷表持往臺北市○○區○○街六九巷二號一樓ＯＫ便利
    商店，交予店員周蓉靖轉交店長乙○，使乙○心生畏懼，旋
    向附近派出所報案，經警查獲而未得逞，因認被告丙○○涉
    犯刑法刑法第三百四十六條第三項、第一項之恐嚇未遂罪嫌
    等語。
二、按「被告精神喪失者，應於其回復以前停止審判」，刑事訴
    訟法第二百九十四條第一項定有明文，惟被告丙○○自八十
    八年間發病後，均固定前往精神科就診等情，業經輔佐人即
    被告之兄關進興陳述明確（甲○九十六年三月二十三日準備
    程序筆錄參照），又被告於甲○審理時，對於甲○所訊問關
    於年籍資料、聲請簡易判決處刑書之犯罪事實有無意見等問
    題，以及告知刑事訴訟法上所享有之三項權利時，問答之間
    ，在表達及回答問題之理解上尚無障礙，且表示其精神狀況
    可完全陳述等情觀之，足認被告於甲○審判時之精神狀態已
    獲得控制，而無達心神喪失之程度，自無前揭刑事訴訟法第
    二百九十四條第一項所定停止審判之事由，合先敘明。
三、查被告行為後，刑法業於九十四年一月七日修正，二月二日
    公布，於九十五年七月一日施行。按「行為後法律有變更者
    ，適用行為時之法律，但行為後之法律有利於行為人者，適
    用最有利於行為人之法律」，現行刑法第二條第一項定有明
    文，此條規定乃與刑法第一條罪刑法定主義契合，而貫徹法
    律禁止溯及既往原則，係規範行為後法律變更所生新舊法律
    比較適用之準據法，是刑法第二條本身雖經修正，但其既屬
    適用法律之準據法，本身尚無比較新舊法之問題，應一律適
    用裁判時之現行刑法第二條規定以決定適用之刑罰法律，先
    予說明（最高法院九十五年五月二十三日九十五年度第八次
    刑庭會議決議參照）。惟如新舊法處罰之輕重相同，即無比
    較適用之問題，非此條所指之法律有變更，即無本條之適用
    ，應依一般法律適用原則，適用裁判時法。其為純文字修正
    者，更應同此（最高法院九十五年十一月七日第二十一次刑
    事庭會議決議參照）。修正前刑法第十九條第一項規定：「
    心神喪失人之行為，不罰。」，修正後刑法第十九條第一項
    則規定：「行為時因精神障礙或其他心智缺陷，致不能辨識
    其行為違法或欠缺依其辨識而行為之能力者，不罰。」，被
    告行為時之精神狀態經鑑定結果，不論依修正前、後刑法第
    十九條第一項規定，其行為均屬不罰，修正前之規定並非較
    有利於被告，依上揭說明，本件即應適用裁判時即現行刑法
    第十九條第一項之規定。再按，刑法上之心神喪失與精神耗
    弱，應依行為時精神障礙程度之強弱而定，如行為時之精神
    ，對於外界事務全然缺乏知覺理會及判斷作用，而無自由決
    定意思之能力者，為心神喪失，如此項能力並未完全喪失，
    僅較普通人之平均程度顯然減退者，則為精神耗弱。準此，
    解釋上，行為人有無心神喪失或精神耗弱，應包含行為人之
    知覺、判斷及決定三要素，亦即，應綜合審酌行為人對於外
    界事物之知覺理會能力、依其對外界事物之認知，加上良知
    理性或社會價值規範後所為之判斷作用、以及依據判斷作用
    之結果，進而自由決定外在行為之意思能力，即行動控制能
    力，有無完全喪失或僅較一般人之平均程度顯然減退之情形
    為斷。至是否心神喪失，乃屬醫學上精神病科之專門學問，
    應由專門精神病醫學研究之人予以診查鑑定，方足斷定（最
    高法院二十六年渝上字第二三七號、四十七年臺上字第一二
    五三號判例意旨參照）。又不能證明被告犯罪或其行為不罰
    者，應諭知無罪之判決，刑事訴訟法第三百零一條第一項定
    有明文。
四、公訴人認被告丙○○涉有刑法第三百四十六條第三項、第一
    項之恐嚇未遂罪嫌，無非係以被害人乙○之指訴、證人周蓉
    靖之證述、恐嚇信及履歷表影本等件資為論據。
五、被告丙○○於甲○審理時固承認其有於上揭時、地以交付恐
    嚇信予證人周蓉靖，並轉交被害人乙○之事實。惟查：
  (一)本案被告因患有精神分裂症，經公訴人向甲○聲請將被告送
    精神鑑定，為此，甲○調閱被告於國防醫學院三軍總醫院（
    下稱三軍總醫院）、財團法人振興復健醫學中心（下稱振興
    醫院）及國立臺灣大學醫學院附設醫院（下稱臺大醫院）之
    病歷資料後，連同本案卷宗一併送請行政院衛生署八里療養
    院（下稱八里療養院）鑑定被告於犯案當時之精神狀態為何
    ，該院乃於九十六年六月二十一日實施鑑定，鑑定報告略以
    ：
  1.關於被告之生活史、疾病史：被告在家排行老二，有一位哥
    哥及妹妹，出生及生長發育情況並無異常，自述在學成績不
    佳，青少年時並無嚴重偏差或違法行為，高中畢業以後就沒
    有繼續升學。被告父親對子女管教較嚴，母親亦疑為精神病
    患，被告描述其病前個性並無特別，但人際關係一直不佳，
    平時少與人互動，在精神科病史方面，被告大約在服役期間
    開始出現被害意念、人際關係敏感及情緒困擾等症狀，曾至
    三軍總醫院精神科就診，診斷不詳，後來仍順利退伍，退伍
    後可短暫從事業務、店員等工作，當時家屬覺得被告大致正
    常，八十八年左右，被告的精神病症變得更加明顯，當時有
    關係妄想、被害妄想（覺得有人下藥害他）、被跟蹤的妄想
    及疑似幻聽等症狀，個案的情緒因此也變得容易激躁，人際
    關係差，因此被家屬帶臺大醫院精神科就診，診斷精神分裂
    症，因服藥有副作用，以致被告並不規則治療，病情也因此
    起起伏伏，根據臺大醫院病歷記錄，被告從八十八年七月二
    日至九十三年七月二十七日共在臺大醫院就診約三十次，此
    後被告改至振興醫院精神科就診，服藥亦不規則，近幾年被
    告仍持續有言詞鬆散、被害妄想、關係妄想、誇大妄想、偏
    邏輯思考、社交退縮、易怒等症狀，現實感並不佳，今年初
    以後已完全中斷治療，根據被告哥哥所述，雖然被告精神病
    症狀明顯，但過去並無重大自傷傷人記錄，但偶而會有脾氣
    暴躁與人爭執的情況，此外，被告過去並無酒精或其他物質
    濫用情況，曾診斷有慢性肝炎、後天性腎囊腫及腎結石等生
    理疾病。
  2.心理衡鑑方面：被告之智商相當於中下智能水準，人格衡鑑
    顯示被告的自信較低，因應模式較為被動退縮、壓抑。人際
    接觸與關係維持經驗到困難，衝動控制能力較為不足，然而
    個案在自陳量表上之表達卻有相反之表現，自覺社交功能佳
    、能力高，反映出潛抑、否認及反向作用等防衛機轉之運作
    ，整體而言，被告的思考深受妄想之影響，並以此為根據來
    知覺現實，造成判斷的錯誤，以及不適用的因應行為。
  3.精神狀態檢查：被告意識清楚，外觀尚整齊，態度顯得有些
    防衛、不耐煩，注意力可，情緒略有些焦躁，鑑定過程中無
    不當行為表現；言談偶而不切題，有連結鬆散的現象，被告
    在思考內容方面，有明顯的關係妄想、被害妄想、誇大妄想
    及偏邏輯的思考，提及自己有上億的財產存在某銀行，但遭
    人惡意凍結，長期有人利用下藥害他，自己也因此殺掉對方
    好幾個人，目前仍有報復傷人的的念頭，此外，被告也提及
    自己有好幾房老婆並育有多名兒女，現實感不佳，否認有幻
    聽，被告的定向感、記憶力、抽象思考和計算能力均大致正
    常，完全缺乏病識感。有關被起訴之犯行方面，被告表示該
    家便利商店是他出錢給她女兒所開，因為自己的銀行帳戶被
    人凍結，所以到那裡去要錢花用，對於犯案的動機及源由描
    述有不符合一般邏輯的想法，亦與事實不符，思考連結亦顯
    得鬆散，不易完全理解，此外，被告認為法院的相關公文並
    非掛號郵件寄送，而是由警察親自送到家中，因此是假造的
    ，整個案件的起訴是個「假案子」，堅信自己並無違法，一
    定不會被判刑。
  4.結論：被告為妄想型精神分裂症患者，其思考深受其妄想之
    影響，並以此為根據，來辨識現實，造成其現實判斷有明顯
    障礙，此外，受病情影響，被告的情緒、知覺及衝動控制能
    利益有障礙，容易因此產生不適當甚至違法的行為表現，根
    據相關資料以及被告在會談時呈現的精神病理狀態，推斷被
    告在實施恐嚇行為時，因精神障礙，已達不能辨識其行為違
    法之程度等語，此有八里療養院九十六年七月十八日八療社
    區字第０九六０００三三四七號函檢附精神鑑定報告書一份
    附於甲○卷足參，復有三軍總醫院九十六年四月二十六日集
    運字第０九六０００六五二五號函檢送被告之病歷資料（甲
    ○卷第二四頁至第五六頁參照）、振興醫院九十六年四月十
    日九六振醫字第０００００００四０九號函檢送被告之病歷
    資料（甲○卷第五七頁至第七二頁參照）及臺大醫院九十六
    年五月三日校附醫秘字第０九六０二０五０六０號函檢送被
    告之病歷資料（甲○卷第七三頁至第八八頁參照）各一份附
    卷可稽。
  (二)上揭精神鑑定報告書係由八里療養院參酌被告先前之就醫紀
    錄及卷內相關證據，瞭解被告之生長史、發展史、精神疾病
    史，本於專業知識與臨床經驗，綜合判斷被告之症狀所為之
    判斷，無論鑑定機關之資格、理論基礎、鑑定方法及論理過
    程，自形式上及實質上而言，均無瑕疵，堪認上開鑑定報告
    書之結論可採，而足認被告行為時因為精神障礙，致其已達
    到不能辨識其行為違法與欠缺依其辨識而行為之能力。
六、綜上所述，被告於本件行為時，因罹患精神分裂症，且經鑑
    定後，認其於本件恐嚇犯行時，已達到不能辨識其行為違法
    與欠缺依其辨識而行為之能力，即無刑事責任能力，對其施
    以刑罰，已難達刑事處罰之目的，則揆諸上開說明，其行為
    不罰，自應諭知無罪之判決。
七、末按，因第十九條第一項之原因而不罰者，其情狀足認有再
    犯或有危害公共安全之虞時，令入相當處所，施以監護，刑
    法第八十七條第一項定有明文。準此，被告行為時因精神障
    礙或其他心智缺陷，致不能辨識其行為違法或欠缺依其辨識
    而不罰者，固得依上開規定，令入相當處所施以監護，但是
    否為此宣告，法院仍有自由裁量之權，遇有此項情形，而不
    予宣告，尚非違法（最高法院六十九年台上字第一一七九號
    判例意旨參照）。且按保安處分之措施亦含社會隔離、拘束
    身體自由之性質，其限制人民之權利，實與刑罰同，本諸法
    治國家保障人權之原理及刑法之保護作用，其法律規定之內
    容，及法院於適用該法條，決定應否執行特定之保安處分時
    ，應受比例原則之規範，使保安處分之宣告，與行為人所為
    行為之嚴重性、行為人所表現之危險性，及對於行為人未來
    行為之期待性相當。經查，八里療養院所出具之精神鑑定報
    告雖建議被告應在適當之醫療院所接受監護處分及治療，以
    改善其病情，並減少再犯之機率等語。惟查，被告前未曾受
    任何有期徒刑以上刑之宣告，有臺灣高等法院被告前案紀錄
    表一紙附於甲○卷可稽，且參以被告犯本案行為之嚴重性、
    所表現之危險性等情，以及被告已於九十六年九月十九日，
    因罹患精神病性疾患，進入臺北市立聯合醫院松德院區住院
    進行長期住院治療之情形，有該院於九十六年九月二十日出
    具之診斷證明書一紙附卷可憑，甲○認被告既已進入醫療處
    所進行長期治療，即無宣告監護處分等保安處分之必要性，
    併此敘明。
八、本件被告經合法傳喚，無正當理由不到庭，甲○認本件係應
    諭知無罪之案件，依刑事訴訟法第三百零六條之規定，爰不
    待其陳述逕行判決。
據上論斷，應依刑事訴訟法第四百五十二條、第三百零一條第一
項、第三百零六條，刑法第十九條第一項，判決如主文。
本案經檢察官呂俊儒到庭執行職務。
中　　華　　民　　國　　96　　年　　10　　月　　5 　　日
　　　　　　　　　刑事第九庭審判長法  官  蘇素娥
                                  法  官  葉珊谷
                                  法　官　林怡秀
本件正本證明與原本無異。
如不服本判決，應於判決送達後十日內，向甲○提出上訴狀。
　　　　　　　　　　　　　　　  　書記官　林義盛
中　　華　　民　　國　　96　　年　　10　　月　　5 　　日
